臺灣士林地方法院民事判決　　　　　　　100年度訴字第423號
原　　　告　安泰商業銀行股份有限公司
法定代理人　齊百邁
訴訟代理人　包始怡
　　　　　　謝順明
被　　　告　黃聖文　　原住新北.
　　　　　　邱名華
上一人
訴訟代理人　　　　　　周嬿容律師
上列當事人間請求確認租賃關係不存在事件，本院於民國100年9
月15日言詞辯論終結，判決如下：
    主  文
確認被告間就坐落臺北市○○區○○段二小段地號280 號上之門
牌號碼臺北市○○區○○街22號房屋之租賃關係不存在。
訴訟費用由被告負擔。
    事實及理由
壹、程序方面：
一本件被告黃聖文未於言詞辯論期日到場，核無民事訴訟法第38
  6 條所列各款情形，爰依原告之聲請，由其一造辯論而為判決
  。
二按確認法律關係之訴，非原告有即受確認判決之法律上利益者
  ，不得提起之，民事訴訟法第247 條前段定有明文。而該條所
  謂即受確認利益之法律上判決，係指因法律關係之存否不明確
  ，致原告在私法上地位有受侵害之危險，而此項危險得以對於
  被告之確認判決除去之者而言，最高法院42年台上字第1031號
  著有判例可參。本件原告主張被告間就坐落臺北市○○區○○
  段二小段地號280 號上門牌號碼臺北市○○區○○街22號房屋
  （下稱系爭房屋）之租賃關係（下稱系爭租賃關係）不存在，
  為被告所否認，並陳稱被告間於99年6 月23日（租賃契約書上
  載明為99年4 月15日）訂有租賃契約（下稱系爭租賃契約），
  由被告黃聖文出租系爭房屋，約定租賃期間溯及自99年4 月15
  日起至105 年4 月14日，總共六年，每月租金新臺幣（下同）
  2 萬元，租金總額為120 萬元，惟系爭房屋上如有租賃權存在
  ，將致原告抵押權之實行不易，而有害及原告債權之虞，且系
  爭租賃關係之存在與否處於不明確之狀態，且能以本件確認判
  決除去之，是原告提起本件訴訟自有即受確認判之法律上利益
  ，於法即無不合，合先敘明。
貳、實體部分：
一原告之主張
  (一)被告黃聖文於99年4 月間向原告貸款1,430 萬元，並以其所
    有之系爭房屋全棟供擔保，約定最高限額為1,716 萬元，擔
    保債權確定期日為129 年4 月15日，並完成抵押權登記在案
    。詎被告黃聖文未依約繳付本金及利息，經原告向本院聲請
    強制執行，而由本院民事執行處以99年度司執字第47632 號
    執行中（下稱系爭執行事件）。
  (二)被告邱名華於執行程序中聲明異議，並陳報系爭租賃契約，
    原告始知現有被告邱名華主張於系爭房屋有租賃權存在。然
    觀諸被告邱名華所提出系爭租賃契約書之內容，其租賃期間
    長達6 年、租金一次交付，實違反現今一般房地租賃期間多
    為1 至2 年、租金定期給付之習慣；且房屋租金僅約定每月
    2 萬元，契約書內竟無附加其他因情勢變更或物價波動等情
    而調整租金之約定，此又與常理不合，蓋該契約既為長期契
    約，理應就租金部分為特別約定，以權衡雙方之利益，否則
    出租人顯有遭受不利益之虞；又該份契約長達6 年，租金總
    額達120 萬元，卻未見承租人將該契約交付公證，而自限於
    不受民法第425 條第2 項買賣不破租賃保障之風險；另被告
    黃聖文於99年4 月間向原告貸款時，曾於99年4 月12日簽立
    切結書，保證系爭房地於貸款當時並無租賃關係存在，且於
    清償貸款完畢前亦不擅自將該房地出租，原告始相信被告黃
    聖文所提供擔保之房地並無瑕疵，並予以放款，嗣後被告黃
    聖文再向訴外人中租迪和股份有限公司（下稱中租迪和公司
    ）貸款，亦以系爭房屋為擔保，並同樣於99年6 月17日簽立
    保證系爭房地於貸款時並無租賃關係存在之切結書，而被告
    二人間之租賃契約係於99年4 月15日訂定，即兩份切結書簽
    立日期中間，被告間訂立系爭租賃契約，兩者之間顯有矛盾
    ；末以系爭房屋於99年7 月26日，本院99年度民執全雙字第
    400 號假扣押執行事件（下稱系爭假扣押執行事件執行時，
    系爭房屋之保全人員亦表示：現為空屋等語，並載明於執行
    筆錄，另臺北市政府北投分局亦於系爭執行事件中，函覆本
    院民事執行處：「經查該房屋目前無人居住使用。」等節，
    亦與系爭租賃契約期間始於99年4 月15日相違。
  (三)綜上所述，系爭租賃契約係屬被告二人間虛偽訂定者，該租
    賃契約關係本不存在，被告邱名華就系爭房屋並無租賃權，
    爰依民法第87條之規定，主張系爭租賃契約無效，並提起本
    件訴訟請求確認系爭租賃關係不存在等語，並聲明如主文第
    1 項所示。
二被告邱名華之抗辯
  (一)被告黃聖文自99年1 月間起即陸續向被告邱名華任職之廣豐
    華當舖借款，總計借貸金額為8,687,000 元，並先後提供牌
    照號碼為4881-ES 、6519-YL 、1181-UY 號之自用小客車供
    動產擔保，另提供訴外人黃有福先生即被告黃聖文之父所有
    坐落新北市○○區○○段地號48號土地供擔保，並設定抵押
    權。
  (二)嗣被告黃聖文遲未清償本金、利息，被告邱名華始將前開供
    動產擔保之自用小客車處分，得款45萬元，另由前開抵押土
    地之抵押人代被告黃聖文清償550 萬元，猶不足清償上開借
    款，被告間因而約定由被告黃聖文出租系爭房屋予被告邱明
    華，租賃期間6 年，租金總額120 萬元，並將租金債權與前
    開借款債權餘額相互抵銷。因此，系爭租賃契約實非一般租
    賃契約，而係以系爭房屋使用收益之利益抵償前開借款，故
    長達6 年之租約，並一次繳清租金總額120 萬元，係符合當
    事人間締約目的。
  (三)被告黃聖文更為求多抵償2 個月的租金額度，與被告邱名華
    約定租賃期間溯及自99年4 月15日起計；被告邱名華則因被
    告黃文自99年4 月間財務發生狀況，為求債權實現，自99年
    4 月初即取得系爭房屋之遙控器及鑰匙，原欲購入系爭房屋
    ，並於99年6 月13日由訴外人林嘉輝即代書出借名義，與被
    告黃聖文訂立買賣契約，並由訴外人林佳陵即臺灣臺北地方
    法院所屬民間公證人於是日公證，惟因系爭房屋已然超貸，
    始改以上開租賃方式抵償借款，本欲於同日公證系爭租賃契
    約，然因被告邱名華未攜帶身分證而未果，被告黃聖文更旋
    即出境，致難補辦公證，並非甘冒不受買賣不破租賃之風險
    。
  (四)且被告邱名華早於99年5 月間，即委託訴外人施雅惠即信義
    房屋仲介人員尋覓轉租之承租人，然因久久未能順利轉租，
    才自行出租予友人裝潢使用。又以原告所提之切結書簽署者
    為被告黃聖文，係本於被告黃聖文與原告、中租迪和公司間
    之消費借貸關係及抵押契約關係而出具，與被告間之租賃關
    係無涉，基於「債之相對性原則」，不論原告及中租迪和公
    司皆無法以之對抗被告。
  (五)縱上所陳，系爭租賃契約實非通謀虛偽意思表示，而是被告
    間就先前消費借貸契約所為之返還借款安排，被告邱名華亦
    於取得系爭房屋鑰匙、遙控器之日起，即實際取得系爭房屋
    之占有等語，資為抗辯。並聲明：原告之訴駁回。
三被告黃聖文未於言詞辯論期日到場，亦未提出準備書狀作何聲
  明或陳述。
四本件原告主張被告黃聖文於99年4 月間向原告貸款1,430 萬元
  ，並以其所有之系爭房屋全棟供擔保，約定最高限額為1,716
  萬元，擔保債權確定期日為129 年4 月15日，並完成抵押權登
  記在案。詎被告黃聖文未依約繳付本金及利息，經原告向本院
  聲請強制執行，而被告邱名華於系爭強制執行程序執行中聲明
  異議，並陳報系爭租賃契約，被告間約定由被告黃聖文出租系
  爭房屋，約定租賃期間溯及自99年4 月15日起至105 年4 月14
  日，總共六年，每月租金2 萬元，租金總額為120 萬元，且系
  爭租賃契約書尚未經公證。另被告黃聖文於99年4 月間向原告
  貸款時，曾於99年4 月12日簽立切結書，保證系爭房地於貸款
  當時並無租賃關係存在，且於清償貸款完畢前亦不擅自將該房
  地出租，嗣後被告黃聖文再向訴外人中租迪和股份有限公司貸
  款，亦以系爭房屋為擔保，並同樣於99年6 月17日簽立保證系
  爭房地於貸款時並無租賃關係存在之切結書。又系爭房屋於99
  年7 月26日，系爭假扣押執行事件執行時，系爭房屋之保全人
  員亦表示：現為空屋等語，並載明於執行筆錄，另臺北市政府
  北投分局亦於系爭執行事件中，函覆本院民事執行處：「經查
  該房屋目前無人居住使用。」等情，業經原告提出系爭房屋租
  賃契約書、被告黃聖文所簽署予原告及中租迪和公司之不動產
  使用狀況切結書、切結書、前開假扣押程序之執行筆錄、臺北
  市政府警察局北投分局99年10月21日北市警投分戶字第099321
  68200 號函在卷可參（本院卷第12頁至第20頁），並經本院依
  職權調閱前開字號之強制執行、保全程序卷宗審閱無誤，且為
  兩造所不爭執，自堪信為真實。
五本件原告主張被告間之系爭租賃契約乃通謀虛偽意思表示，依
  民法第84條之規定，系爭租賃契約應為無效等節，為被告所否
  認，並以前詞置辯。是本院應審酌者厥為：系爭租賃契約是否
  為被告間之通謀虛偽意思表示而屬無效？茲論述如下：
  (一)系爭租賃契約為通謀虛偽意思表示，應為無效：按表意人與
    相對人通謀而為虛偽意思表示者，其意思表示無效。但不得
    以其無效，對抗第三人，民法第87條定有明文。經查：
    1.被告邱名華雖提出系爭租賃契約書，並核對其上之「黃聖
      文」之簽名與被告所提出經公證人公證之系爭買賣契約書
      上之簽名，以肉眼方式比對，兩者之筆順均相仿，堪信上
      開系爭租賃契約書之簽名應係出於被告黃聖文所為。然租
      賃契約之存在與否，並非僅以兩造間定有租賃契約書為憑
      ，尚應視兩造間是否確有訂立租賃契約之真意而定，若兩
      造間均無租賃之真意，自不能僅憑租賃契約書即認定租賃
      關係之存在。
    2.被告邱名華主張被告黃聖文因積欠其868 萬7,000 元，經
      以被告黃聖文以其經營之合記食品有限公司之車輛三輛抵
      償後45萬元及被告黃聖文之父親代為清償550 萬元後，所
      餘欠款以系爭房屋之租金抵償之云云。然被告黃聖文果真
      積欠被告邱名華所任職之廣豐華當鋪上開金額，且以系爭
      房屋之租金抵償債務，則廣豐華當鋪為登記有案之當鋪業
      經營者，對於典當、抵押放款等為其主要營利業務，不同
      於一般民間私人間偶爾之借貸關係，對於往來借款的情形
      應有明確的紀錄及相關文件，又被告邱明華為廣豐華當鋪
      之職員，經辦本件被告黃聖文欠款之放款與催討，故被告
      黃聖文苟確實積欠廣豐華當鋪868 萬7,000 元之事實，被
      告邱名華對於被告黃聖文就上開積欠債務之款項之事實應
      能提出證據以實其說。然經命被告邱明華提出被告邱聖文
      積欠債務之內容及清償之情形等之相關文件，被告邱名華
      僅提出收當物品（流當物清冊）登記簿，其中有三部合記
      食品有限公司之汽車，分別以當價25萬元及30萬元質押予
      廣豐華當鋪，另提出新北市淡水地政事務所異動索引，證
      明訴外人黃有福所有之坐落於新北市○○區○○段48地號
      之土地則設定抵押權予被告邱名華，再提出華泰銀行文山
      分行之活期儲蓄存款存摺內頁內有「黃☆治」之人之匯款
      紀錄，證明由黃有福匯款550 萬元予邱名華後塗銷抵押權
      之設定。由上開被告邱名華所提出之證物觀之，至多僅能
      證明，被告黃聖文向廣豐華當鋪借款55萬元。其中「黃☆
      治」之匯款紀錄是否確實為訴外人黃有福代償被告黃聖文
      章之債務，尚有疑義。縱認為係訴外人黃有福代償被告黃
      聖文之債務所為之匯款，亦僅能證明被告黃聖文清償550
      萬元，但並不能證明，被告黃聖文積欠廣豐華當鋪868 萬
      7,000 元。因此，被告黃聖文是否仍積欠訴外人廣豐華當
      鋪債務，已有可議。而被告邱名華抗辯被告黃聖文以積欠
      廣豐華當鋪之債務，抵償所應向被告邱名華收取之租金及
      押租金乙節，則更無所據。
    3.被告黃聖文於99年4 月20日始取得系爭房子所有權，業經
      本院依職權調閱系爭強制執行卷宗，查閱系爭房屋之建物
      登記第二類謄本詳閱無誤。被告邱名華雖舉證人施雅惠證
      明其在99年4 月間即取得系爭房屋鐵捲門遙控器並委託施
      雅惠出租等情，雖經證人施雅惠於本院審理時到庭證述，
      被告邱名華確實委託其出租系爭房屋，並且出示鐵捲門遙
      控器，但因被告邱名華並非屋主，因此並未受其委任代為
      尋覓承租人等語，有本院100 年9 月15日之言詞辯論筆錄
      在卷可參。是被告邱名華雖在99年4 月初取得系爭房屋之
      鐵捲門遙控器，但是，被告黃聖文既在99年4 月20日始取
      得系爭房屋之所有權，但系爭房屋之鐵捲門遙控器卻在4
      月間亦由被告邱名華取得，而邱名華又屬被告黃聖文借款
      之廣豐華當鋪之職員，而廣豐華當鋪又在99年6 月23日間
      委託訴外人林嘉輝與被告黃聖文訂立買賣契約，並且經公
      證，顯示被告黃聖文有意將系爭房屋出售訴外人林嘉輝求
      現，因此，被告邱名華於99年4 月間取得系爭房屋鐵捲門
      遙控器，有可能出於預定出售系爭房屋而交付占有，或其
      他之原因。因此，被告邱名華在99年4 月間究竟是因何原
      因取得系爭房屋之鐵捲門遙控，實屬不明。
    4.被告黃聖文與訴外人廣豐華當鋪所委任之林嘉輝既簽訂系
      爭房屋之買賣契約，且系爭房屋亦於99年4 月間即交付被
      告邱名華占有，則被告黃聖文僅負移轉系爭房屋及土地之
      所有權登記予訴外人廣豐華當鋪所指定之人，而訴外人廣
      豐華當鋪或其委任之林嘉輝自當給付買賣價金予被告黃聖
      文。被告邱名華抗辯因為查閱系爭房屋之抵押債權已超過
      房屋價值，因此，認為購入系爭房屋無利可圖，始改以向
      被告黃聖文承租而以租金抵償債務之方式。然系爭房屋於
      99年4 月間即將系爭房屋之鐵捲門遙控器交付被告邱名華
      ，顯示於99年4 月間被告黃聖文與被告邱名華乃至於邱名
      華所任職的廣豐華當鋪即對於系爭房屋之處分即有所商議
      ，並進而在99年6 月23日訂立買賣契約且加以公證，故自
      99年4 月至6 月間尚有2 個月時間可以加以調查系爭房屋
      之貸款情形，當不至於在公證買賣契約之當日，才發現系
      爭房屋的貸款情形，而改為訂立租賃契約。且訴外人林嘉
      輝尚就系爭房屋及坐落土地進行限制登記，限制被告黃聖
      文未辦妥所有權移轉登記予訴外人林嘉輝之前不得移轉予
      他人。益徵，被告黃聖文與訴外人林嘉輝間確實有買賣系
      爭房屋及坐落土地之合意。然而，被告邱名華卻在被告黃
      聖文與訴外人林嘉輝間之買賣契約成立，又另與被告黃聖
      文簽訂一紙未經公證之租賃契約，則被告黃聖文與被告邱
      名華間是否成立租賃契約之真意，顯啟人疑竇。
    5.再者，被告黃聖文與訴外人林嘉輝間之買賣契約，曾經慎
      重其事經過公證，但是被告黃聖文與被告邱名華間之租賃
      契約係在公證人處所簽定，但卻僅由被告黃聖文與被告邱
      名華間簽訂，並未經過公證，顯然有違常情。被告邱名華
      辯稱，係因其並未攜帶身分證，而被告黃聖文因急於出境
      ，無法即時公證云云。然查被告黃聖文並未於99年6 月23
      日之後出境，有入出境查詢資料在卷可參。是被告邱名華
      辯稱，無法公證之原因如上云云，顯非可採。況被告邱名
      華對於系爭租賃契約所簽定之時間，先於本院100 年6 月
      30日言詞辯論期日時答稱係在99年4 月15日簽訂，然於本
      院質疑其稱因被告黃聖文財務狀況在99年6 月變差，何以
      在99年4 月即將系爭房屋出租被告邱名華抵償債務相互矛
      盾時，被告邱名華始改口稱詳細日期因時間經過太久而不
      記得。然而於100 年9 月2 日到院之書狀改稱是在99 年6
      月23日在公證處公證買賣契約之後才簽立，並且回溯租約
      日期至99年4 月15日云云。苟系爭租賃契約為真正，並如
      被告邱名華所稱有有回溯租期之情形，此部分與一般簽訂
      租賃契約不同，被告邱名華應當印象深刻，應無將實際簽
      約日期誤記為回溯日期之理。因此，系爭契約究竟在何時
      因何原因所簽定，被告黃聖文是否有出租系爭房屋之真意
      ，亦難認定。
  (二)綜上所陳，本件被告邱名華雖提出有被告黃聖文所簽名之租
    賃契約書乙紙為證，然被告邱名華所述之訂立租賃契約之經
    過，有多處與常情未能相符之處，被告黃聖文與被告邱名華
    所任職之廣豐華當鋪間之借款情形，亦不清楚，難認被告黃
    聖文確實有出租系爭房屋予被告邱名華，以租金及押租金抵
    償債務之意思。況且，被告邱名華辯稱被告黃聖文向其所任
    職之廣豐華當鋪借款，期間廣豐華當鋪亦曾經委任訴外人林
    嘉輝就系爭房屋與被告黃聖文訂立買賣契約，並且加以公證
    。更顯，被告黃聖文與被告邱名華間乃至於廣豐華當鋪間之
    往來並非單純，被告黃聖文簽署被告邱名華所提出之租賃契
    約之目的何在，難以確定，益加不能認定被告黃聖文確實有
    出租系爭房屋之意思。因此，本件既不能認定被告黃聖文及
    被告邱名華間確實存在有出租及租賃系爭房屋之意思，則被
    告邱名華所提出之被告黃聖文簽署之租賃契約縱然為被告黃
    聖文所親簽，亦不能認為被告黃聖文與被告邱名華間確實有
    成立租賃契約之真意，應認為上開租賃契約所示之出租及租
    賃之意思表示應為虛偽。從而，原告依據民法第87條規定，
    主張被告黃聖文與被告邱名華間虛偽之出租與承租之意思表
    示無效，請求確定被告黃聖文與被告邱名華間不存在租賃關
    係，為有理由，應予准許。
六本件事證已臻明確，兩造其餘攻擊防禦方法及證據，核與判決
  之結果不生影響，爰不一一論列，併此敘明。
七訴訟費用負擔之依據：民事訴訟法第78條。
中    華    民    國   100    年    9     月    30    日
                  民事第一庭  法  官  黃珮禎
以上正本證明與原本無異。
如對本判決上訴，應於判決送達後20日內向本院提出上訴狀，若
委任律師提起上訴者，應一併繳納上訴審裁判費，否則本院得不
命補正逕行駁回上訴。
中    華    民    國   100    年    9     月    30    日
                              書記官  陳韻如